【裁判字號】    99,台上,2978
【裁判日期】    990513
【裁判案由】    違反毒品危害防制條例等罪
【裁判全文】
最高法院刑事判決            九十九年度台上字第二九七八號
上  訴  人  甲○○
            乙○○
            丙○○
            丁○○
            戊○○
上列上訴人等因違反毒品危害防制條例等罪案件，不服台灣高等
法院台南分院中華民國九十六年十月十六日第二審更審判決（九
十六年度上更(一)字第二二０號，起訴案號：台灣台南地方法院檢
察署九十四年度偵字第一一六一０、一一六一一、一二九四九、
一二九五０、一二九五七號，九十四年度毒偵字第二七四四號）
，提起上訴，本院判決如下：
    主  文
原判決關於甲○○、乙○○、丙○○、丁○○部分撤銷，發回台
灣高等法院台南分院。
原判決關於戊○○罪刑部分撤銷。
戊○○部分不受理。
    理  由
壹、撤銷發回（甲○○、乙○○、丙○○、丁○○）部分：
本件原判決認定上訴人甲○○、乙○○、丙○○、丁○○有原判
決事實欄所記載之犯罪事實，因而撤銷第一審關於甲○○、乙○
○、丙○○、丁○○運輸第一級毒品部分之科刑判決，改判仍論
處甲○○、乙○○、丙○○、丁○○共同運輸第一級毒品罪刑，
固非無見。
惟查：（一）有罪判決所記載之犯罪事實，為論罪科刑適用法律
之基礎，故凡與適用法令有關之重要事項，必須詳加認定，明確
記載，然後於理由內載明犯罪事實所憑之證據及認定之理由，始
足為適用法令之依據。若事實未記載，而理由加以說明，為理由
失其依據。如事實有記載，理由未予說明，則為理由不備，按諸
刑事訴訟法第三百七十九條第十四款規定，其判決當然為違背法
令。原判決事實欄內認定「丙○○、甲○○與乙○○因需款孔急
，乃以每攜帶一塊海洛因磚可獲得新台幣（下同）十五萬元之報
酬，而受戊○○之委託，共同基於運輸第一級毒品之犯意聯絡，
先由戊○○於民國九十四年九月三日攜六十萬元至丙○○與甲○
○同居之高雄縣燕巢鄉新厝巷二八弄三號租屋處，交付丙○○，
並由甲○○點收……甲○○在中國廣東珠海地區寄宿之飯店處，
將所攜帶之六十萬元，交予丙○○事先業已聯絡妥當之綽號「坤
仔」之真實姓名年籍不詳之成年男子，並囑其購買第一級毒品海
洛因……嗣於九十四年九月十一日至同年月十三日間某日，綽號
「坤仔」即攜帶一份第一級毒品海洛因交予甲○○」等情（見原
判決第三頁第三行以下），似認綽號「坤仔」之成年男子與甲○
○、丙○○、乙○○、戊○○間就私運第一級毒品，亦有犯意聯
絡及行為分擔。但於判決理由內僅論述「乙○○、丙○○就甲○
○所攜帶，淨重六七三．八八公克海洛因與戊○○間，有犯意聯
絡，並分擔部分行為，各為共同正犯」（見原判決第二一頁倒數
第三行以下）。並未述及綽號「坤仔」之成年男子與丙○○等人
有共同正犯之關係；又原判決事實認定「……嗣於九十四年九月
十一日至同年月十三日間某日，綽號『坤仔』即攜帶一份第一級
毒品海洛因交予甲○○，另交付甲○○第一級毒品海洛因一份，
委請甲○○、乙○○、丙○○等人一併運輸回台灣地區，並約定
運送之報酬，將於其返回台灣時，一併給付」等語（見原判決第
三頁倒數第十三行以下），於理由內亦引丙○○偵查中所供：「
（查獲海洛因）一大塊是戊○○及陳智蕙的，一大塊是丁○○及
歐丁龍的，其餘是大陸那位叫『阿坤』之人所有…。」似認綽號
「坤仔」另委交丙○○、甲○○、乙○○私運海洛因一份回台，
報酬於返台時給付，與戊○○所委託私運毒品部分並無關係，原
判決就此私運毒品部分，非但於理由內未說明其所憑之論據及認
定之理由，卻說明扣案之毒品甲○○身上查獲之白粉二包均含毒
品海洛因成分，淨重六七三．八八公克，純度百分之十．七二，
純質淨重七二．二四公克，據甲○○稱為戊○○所委託購買，應
依毒品危害防制條例第十八條第一項前段規定，宣告沒收銷燬之
（見原判決第二四頁第十七行以下），均有理由不備及矛盾之違
法。（二）有罪之判決書，其認定之事實與所載之理由必須互相
適合，否則即屬理由矛盾，其判決當然為違背法令。原判決事實
記載：「……丙○○因另受丁○○委託以十五萬元之代價運輸第
一級毒品海洛因，丁○○並先交付七萬元，約定事情完成後再給
付尾款八萬元……在中國廣東珠海地區時，另由丁○○向該真實
姓名年籍不詳之人士購買海洛因，由該不詳人士交付，委託丙○
○運輸至台灣轉交丁○○之第一級毒品海洛因一份……丙○○復
轉交予甲○○……復交予乙○○，乙○○將之綁於胸部及腹部處
而為藏放。丙○○、甲○○與乙○○等人準備妥當後，旋於九十
四年九月十三日，由中國澳門地區搭乘長榮航空ＢＲ－一八０二
號班機運輸前開第一級毒品海洛因進入台灣」等語（見原判決第
三頁第十五行以下），理由亦記載「被告丁○○以十五萬元為代
價先付七萬元，委託丙○○以乙○○為運輸人，運輸毒品無訛。
」（見原判決第十二頁倒數第二行至第一行），如果無訛，似認
為丙○○、甲○○、乙○○僅受丁○○一人所委託，且已收受丁
○○所給付之部分報酬，但其理由卻另又說明「是丁○○及歐丁
龍二人的（丙○○警詢供稱）」、「丁○○及歐丁龍拿給我七萬
元要我順便幫他們拿在大陸買好的毒品回來（丙○○偵查中證稱
）」、「歐丁龍、丁○○拜託我們順便帶回毒品（丙○○第一審
證稱）」、「據被告甲○○稱係被告丁○○及另一不詳姓名者委
託購買者，應依毒品危害防制條例第十八條第一項前段規定，宣
告沒收銷燬之」、「被告甲○○、乙○○、丙○○等三人雖已運
輸前揭毒品入境台灣地區，然無證據足認其等業已收受運輸第一
級毒品海洛因所約定之報酬，是自無就其等犯罪所得宣告沒收之
餘地。」（見原判決第九頁倒數第二行至第一行、第十頁第十一
至十二行、第二十二行、第二四頁倒數第十行、倒數第一行以下
）其事實之認定與理由之說明，均不相適合，亦有理由矛盾之違
誤。（三）判決不載理由者，其判決當然違背法令，刑事訴訟法
第三百七十九條第十四款定有明文。本件依檢察官起訴意旨，係
認丁○○、丙○○、戊○○、陳智蕙、歐丁龍五人基於共同運輸
第一級毒品海洛因之犯意，以支付酬勞七萬元或十五萬元不等代
價，僱用具有共同犯意聯絡之甲○○、乙○○姐妹至中國大陸運
輸第一級毒品返台等情（見起訴書第二頁）。原判決事實及理由
均認定丙○○、甲○○、乙○○係分別與戊○○、丁○○基於私
運第一級毒品海洛因之犯意聯絡及行為分擔而為，就公訴意旨所
陳前揭七人何以非屬共同正犯？及陳智蕙、歐丁龍何以無從認定
有參與本件犯罪？則均漏未說明論斷，難謂適法。依起訴書記載
，並未對上訴人丁○○起訴懲治走私條例第二條第一項罪名。原
判決認定丁○○之行為，亦成立懲治走私條例第二條第一項之私
運管制物品進口罪，但未說明得一併加以裁判之理由，亦有理由
不備之違誤。以上，或係上訴意旨所指摘，或為本院得依職權調
查之事項，應認原判決關於甲○○、乙○○、丙○○、丁○○部
分，有撤銷發回更審之原因。毒品危害防制條例第十七條關於自
白減刑規定業已修正公布施行，於更審判決時宜注意適用。
貳、撤銷改判（戊○○）部分：
按被告死亡者，應諭知不受理之判決，為刑事訴訟法第三百零三
條第五款所明定。又被告在第二審判決後，上訴於第三審法院繫
屬中死亡者，依同法第三百九十四條第一項但書、第三百九十三
條第五款、第三百九十八條第三款、第三百八十七條之規定，第
三審之審判亦有上開諭知不受理判決規定之適用，且為第三審得
依職權調查之事項。本件原判決以戊○○共同運輸第一級毒品、
共同私行拘禁犯行，均罪證明確，因而撤銷第一審關於戊○○部
分之科刑判決，改判仍論處戊○○共同運輸第一級毒品、共同私
行拘禁二罪刑（均累犯）。戊○○不服原判決，於九十六年十一
月二日提起第三審上訴後，已於九十八年十月二十八日死亡，有
本院個人基本資料查詢結果、戶籍謄本足證。依上揭說明，自應
由本院將原判決關於戊○○罪刑部分撤銷，改判諭知不受理。
據上論結，應依刑事訴訟法第三百九十七條、第四百零一條、第
三百九十八條第三款、第三百八十七條、第三百零三條第五款，
判決如主文。
中    華    民    國  九十九  年    五    月   十三   日
                      最高法院刑事第十一庭
                          審判長法官  洪  佳  濱
                                法官  韓  金  秀
                                法官  段  景  榕
                                法官  周  煙  平
                                法官  陳  東  誥
本件正本證明與原本無異
                                      書  記  官
中    華    民    國  九十九  年    五    月  二十一  日
                                                       s

司法院資訊處製作；財團法人民間司法改革基金會備份。
